臺北高等行政法院判決　　　　　　　　　　 九十年度訴字第四八三三號
　　　　　　　　　　　　　　　.
　　原　　　告　甲○○
　　被　　　告　臺北市政府工務局
　　代　表　人　陳威仁（局長）住同右
　　訴訟代理人　乙○○
　　　　　　　　丙○○
　　　　　　　　丁○○
右當事人間因違反建築法事件，原告不服臺北市政府中華民國九十年五月二十四日府
訴字第九○○五六七八二○○號訴願決定，提起行政訴訟。本院判決如左：
　　主  文
原告之訴駁回。
訴訟費用由原告負擔。
　　事  實
一、事實概要：緣原告經營位於臺北市○○區○○街六十四號一樓建築物，屬第三種
    住宅區，領有六一使字第○三五七號使用執照，核准用途為集合住宅，未經辦理
    變更使用執照，擅自違規使用經營洗衣及仲介服務（代客收送衣物）等業務，嗣
    經目的事業主管機關即臺北市政府於民國（下同）九十年一月十六日以府建商字
    第九○○○五一六九○○號函查告原告違反商業登記法第三條規定，依同法第三
    十二條第一項規定，處新台幣壹萬元罰鍰，並命令應即停業，副知被告，被告審
    認原告上開行為亦違反建築法第七十三條後段規定，乃依同法第九十條第一項規
    定，以九十年二月十三日北市工建字第九○四二三四五四○○號函處原告新臺幣
    六萬元罰鍰，並勒令停止違規使用。原告不服，提起訴願，遭決定駁回，遂提起
    本件行政訴訟。
二、兩造聲明：
　(一)原告聲明：訴願決定及原處分均撤銷。
　(二)被告聲明：駁回原告之訴。
三、兩造之爭點：被告審認原告違反建築法第七十三條後段規定，乃依同法第九十條
                第一項規定，處新臺幣六萬元罰鍰，並勒令停止違規使用，是否適
                法？
　(一)原告主張之理由：
    1.原告因違反商業登記法而遭九十年一月十六日府建商字第九○○○五一六九○
      ○號函處新台幣一萬元罰鍰，我願接受。但遭九十年二月十三日北市工字第九
      ○四二三四五四○○號函處原告新台幣六萬元罰鍰，實難接受，此判決等於一
      案兩罰。
    2.因原告配合被臺北市政府提出申請，然未獲准，於八十九年十一月八日提出切
      結書，放棄經營，所以並無違反建築法規相關規定。又原告之洗衣店營業面積
      才四坪多，營業額在二萬元餘，如今停止經營，毫無收入，然經濟又不景氣，
      工作難尋，又有二幼女（就讀國小）需照料，懇請准免該罰鍰。
　(二)被告主張之理由：
    1.按建築法第七十三條規定：「建築物非經領得使用執照，不准接水、接電或申
      請營業登記及使用；非經領得變更使用執照，不得變更其使用。」第九十條規
      定：「違反第七十三條後段規定擅自變更使用者，處建築物所有權人或使用人
      新臺幣六萬元以上三十萬元以下罰鍰，並勒令停止使用。得以補辦手續者，令
      其限期補辦手續，不停止使用或逾期不補辦者得連續處罰。」
    2.本件行政訴訟理由略謂：「本人因違反商業登記法(一)九十年一月十六日以府建
      商字第九○○○五一六九○○號函處本人新台幣壹萬元罰鍰，我願接受。但(二)
      九十年二月十三日北市工建字第九○四二三四五四○○號函處本人新臺幣六萬
      元罰鍰，實難接受，此判決等於一案兩罰。因本人配合市府提出申請然未獲准
      ，於八十九年十一月八日提出切結，並放棄經營了，所以並無違反建築法規相
      關規定。．．．」云云。
    3.查系爭建築物位於第三種住宅區，領有六一使字第○三五七號使用執照，核准
      用途為集合住宅，未經辦理變更使用執照，擅自違規使用經營洗衣及仲介服務
      （代客收送衣物）等業務，案經市民檢舉及依八十九年度「市長與民有約」交
      辦事項，被告分別以八十九年十月二十六日北市工建字第八九三二七九五二○
      ○號函函請原告依該址建築物原核准用途使用，及以八十九年十一月三日北市
      工建字第八九三二八六九六○○號函，請被告所屬建設局查察是否領有合法證
      照。原告遂檢送停止經營之切結書及現場招牌拆除照片予被告，經被告派員至
      現場勘查尚符屬實，爰以八十九年十一月二十三日北市工建字第八九七○一八
      五九○○號函函覆原告，如經查再有恢復營業之情事，被告將依建築法相關規
      定辦理。惟本案嗣後仍經台北市政府於九十年一月十六日以府建商字第八九三
      二七九五二○○號函查告原告未經核准登記，即擅自在系爭地址以「速而潔洗
      衣店」名義，經營洗衣及仲介服務（代客收送衣物）等業務，違反商業登記法
      第三條規定，爰依同法第三十二條第一項規定，處罰鍰新台幣壹萬元，並命令
      應即停業，被告復審認其未經核准擅自違規使用屬實，業已違反建築法第七十
      三條後段規定，爰依同法九十條第一項規定，於九十年二月十三日北市工建字
      第九○四二三四五四○○號函處原告新臺幣六萬元罰鍰並勒令停止違規使用，
      並無違誤。
    4.次查原告實際所營及經目的事業主管機關即臺北市商業管理處認定為洗衣及仲
      介服務（代客收送衣物）等業務，屬臺北市土地使用分區管制規則第五條規定
      第二十六組：日常服務業，核與使用執照所載建築物用途為集合住宅，屬不同
      組別，又按「建築法第七十三執行要點」規定，原告實際從事之業務日常服務
      業務屬Ｇ類（辦公、服務類）第三組（Ｇ－３），為供一般門診、零售、日常
      服務之場所，而集合住宅則屬Ｈ類（住宿類）第二組（Ｈ－２），為供特定人
      長期住宿之場所。另據內政部八十八年七月十六日臺八八內營字第八八七三八
      六九號函釋說明（一）決議：「1.建築法第七十三條執行要點係將建築物用途
      依使用強度及危險指標分為九類二十四組，是建築物用途如有擅自跨類組變更
      ，始違反建築法第七十三條後段規定，而依同法第九十條第一項規定處罰．．
      ．」在案。揆諸首揭規定，被告依建築法第九十條第一項規定，於九十年二月
      十三日以北市工建字第九○四二三四五四○○號函處使用人即原告罰鍰並勒令
      停止違規使用並無違誤。至原告訴訟理由稱其配合市政府要求提出申請，但未
      獲准，故於八十九年十一月八日提出切結並放棄經營營業類別性質乙節，按本
      案違規事實係由目的事業主管機關即臺北市商業管理處主政認定之，被告復以
      建築物主管機關立場本於職權認定事實，自得科行政處分之相對人以行政責任
      ，故原告主張理由不足採據。
　　5.案查行政機關對人民不履行行政法上義務時，迫其履行義務或督促使其與履行
　　　義務同一狀態，所採取之方式與程度，均應符合比例原則，於能實現義務之方
　　　法中選擇對義務人侵害最小之方法實施之，不得逾必要之程度，此為行政程序
　　　法第七條所明定，故於適用建築法第九十條規定予以處分時，自宜參酌。按系
　　　爭建築物違反建築法第七十三條規定情事，依法自適用建築法第九十條規定予
　　　以處分，且為阻遏系爭建築物繼續供違規使用，暨貫徹前揭法律規定並保護公
　　　益及考量該建築物之違法使用狀態與嚴重程度，原告依建築法第九十條第一項
　　　規定，按其所營事業獲利程度及影響層面所為之罰鍰額度，核與比例原則相符
　　　，且為最低限額，併予敘明。綜上所述，本件行政訴訟為程序不合法且無理由
　　　，原處分及原決定均無違誤。
　　理  由
一、本件被告代表人原為李鴻基，嗣變更為陳威仁，經陳威仁於九十年十一月八日具
    狀聲明承受訴訟，核無不合，應予准許。
二、按「建築物非經領得使用執照，不准接水、接電或申請營業登記及使用；非經領
    得變更使用執照，不得變更其使用。」、「違反第七十三條後段規定擅自變更使
    用者，處建築物所有權人或使用人新臺幣六萬元以上三十萬元以下罰鍰，並勒令
    停止使用。得以補辦手續者，令其限期補辦手續，不停止使用或逾期不補辦者得
    連續處罰。」建築法第七十三條、第九十條分別定有明文。
三、查系爭建築物位於第三種住宅區，領有六一使字第○三五七號使用執照，核准用
    途為集合住宅，未經辦理變更使用執照，擅自經營洗衣及仲介服務（代客收送衣
    物）等業務，經市民檢舉，被告依八十九年度「市長與民有約」交辦事項，以八
    十九年十月二十六日北市工建字第八九三二七九五二○○號函函請原告依該址建
    築物原核准用途使用，復以八十九年十一月三日北市工建字第八九三二八六九六
    ○○號函，請被告所屬建設局查察是否領有合法證照。原告遂檢送停止經營之切
    結書及現場招牌拆除照片予被告，經被告派員至現場勘查尚符屬實，嗣以八十九
    年十一月二十三日北市工建字第八九七○一八五九○○號函函覆原告，如經查再
    有恢復營業之情事，被告將依建築法相關規定辦理。詎台北市政府於九十年一月
    十六日以府建商字第八九三二七九五二○○號函查告原告未經核准登記，仍擅自
    在系爭地址以「速而潔洗衣店」名義，經營洗衣及仲介服務（代客收送衣物）等
    業務，違反商業登記法第三條規定，依同法第三十二條第一項規定，處新台幣（
    下同）一萬元罰鍰，並命令應即停業，被告復審認其未經核准擅自違規使用屬實
    ，認原告已違反建築法第七十三條後段規定，依同法九十條第一項規定，於九十
    年二月十三日北市工建字第九○四二三四五四○○號函處原告六萬元罰鍰並勒令
    停止違規使用等情，有上開函文影本附於原處分卷，復為原告所不爭執，堪信為
    真實。
四、次查原告經營之業務經目的事業主管機關即臺北市商業管理處認定為洗衣及仲介
    服務（代客收送衣物）等業務，屬臺北市土地使用分區管制規則第五條規定第二
    十六組所定之「日常服務業」，與使用執照所載建築物用途為「集合住宅」，屬
    不同組別；又按「建築法第七十三執行要點」規定，原告從事之日常服務業務屬
    Ｇ類（辦公、服務類）第三組（Ｇ－３），為供一般門診、零售、日常服務之場
    所，而集合住宅則屬Ｈ類（住宿類）第二組（Ｈ－２），為供特定人長期住宿之
    場所。另據內政部八十八年七月十六日臺八八內營字第八八七三八六九號函釋說
    明（一）決議：「1.建築法第七十三條執行要點係將建築物用途依使用強度及危
    險指標分為九類二十四組，是建築物用途如有擅自跨類組變更，始違反建築法第
    七十三條後段規定，而依同法第九十條第一項規定處罰．．．」在案。揆諸首揭
    規定，被告依建築法第九十條第一項規定，於九十年二月十三日以北市工建字第
    九○四二三四五四○○號函處使用人即原告罰鍰並勒令停止違規使用並無不合。
五、綜合上述，原告於核准為集合住宅用途之建築物，未經申請領得變更使用執照，
    變更使用為日常服務業之洗衣及代客收送衣物之仲介服務，事證明確，被告依建
    築法第七十三條後段及九十條第一項規定裁處最低度之六萬元罰鍰，並勒令停止
    使用，並無不合，訴願決定予以維持，亦無違誤，原告仍執前詞，訴請一併撤銷
    原處分及訴願決定，為無理由，應予駁回。
六、本件法律關係及事實已臻明確，兩造其餘攻擊防禦方法及所提證據（如原告主張
    其曾配合市政府要求提出申請，但未獲准），核與前開論斷結果無礙，爰不逐一
    論述，併此敘明。
據上論結，本件原告之訴為無理由，爰依行政訴訟法第九十八條第三項前段，判決如
主文。
中　　華　　民　　國　　　九十一　　年　　　四　　　　月　　二十五　　　日
                            臺 北 高 等 行 政 法 院  第六庭
                                           審 判 長  法  官  林樹埔
                                                     法  官  曹瑞卿
                                                     法  官  闕銘富
右為正本係照原本作成。
如不服本判決，應於送達後二十日內，向本院提出上訴狀並表明上訴理由，如於本判
決宣示後送達前提起上訴者，應於判決送達後二十日內補提上訴理由書（須按他造人
數附繕本）。
中　　華　　民　　國　　　九十一　　年　　　四　　　　月　　二十六　　　日
                                                     書記官  吳芳靜
